【裁判字號】    98,重上,36
【裁判日期】    980714
【裁判案由】    異議之訴
【裁判全文】
臺灣高等法院臺南分院民事判決  98年度重上字第36號
上  訴  人  乙○○
            丙○○
上列二人共同
訴訟代理人  唐淑民  律師
            蕭道隆  律師
            李國禎  律師
被  上訴人  甲  ○  住嘉義市○○路○段397號
訴訟代理人  嚴庚辰  律師
            林琦勝  律師
上列當事人間因異議之訴事件，上訴人對於中華民國98年3月31
日臺灣嘉義地方法院第一審判決（97年度重訴字第89號）提起上
訴，本院於98年6月30日言詞辯論終結，判決如下：
    主  文
上訴駁回。
第二審訴訟費用由上訴人負擔。
    事實及理由
甲、上訴人主張：
一、按確認法律關係之訴，非原告有即受確認判決之法律上利益
    者，不得提起之，民事訴訟法第247條第1項前段定有明文；
    又民事訴訟法第247條所謂即受確認判決之法律上利益，係
    指因法律關係之存否不明確，致原告在私法上之地位有受侵
    害之危險，而此項危險得以對於被告之確認判決除去之者而
    言，故確認法律關係成立或不成立之訴，茍具備前開要件，
    即得謂有即受確認判決之法律上利益，縱其所求確認者為他
    人間之法律關係，亦非不得提起（最高法院42年度台上字第
    1031號判例參照）。
二、本件被上訴人持有之執行名義為無與確定判決同一效力之本
    票裁定，而如原判決附表（下稱附表）所示之本票（下稱系
    爭本票），其上發票人雖為上訴人所親簽，惟系爭本票上之
    金額及日期，均為被上訴人嗣後所自填。關於系爭本票之記
    載經過，乃上訴人出於非自願簽名及捺指印在系爭本票上時
    ，系爭本票上票面金額及日期已被填上，但受款人及住址部
    分則在簽名時並未出現，直到強制執行時才發現。所以系爭
    本票被分為3次填寫，第1次有人填寫票面金額及日期，第2
    次上訴人出於非自願簽名及捺指印在系爭本票，第3次有人
    填寫上受款人及住址部分。若系爭本票真出於上訴人自願或
    授權，填寫之結果當無可能是前開3段式填寫情形。再者系
    爭本票上之金額及日期，並非上訴人2人親自填寫，此以肉
    眼從票面上簽名、日期、金額之筆跡即可判斷非出於同一人
    之手可證。又上訴人並未授權被上訴人填寫，此亦可從無授
    權書及日期倒填6個月、金額不符等情可證。依法律規定，
    空白票據在法律上應屬無效，被上訴人明知系爭本票有無效
    之原因，竟仍持以向法院聲請准以本票裁定，並以該本票裁
    定聲請強制執行程序，惟系爭本票在實質上為無效票據，則
    法院准予本票裁定即有錯誤，自始即不應准予被上訴人受分
    配強制執行所拍定之金額，但法院在不知情下，竟仍將本票
    金額納入分配表內，並按債權比例分配，顯有錯誤，致使上
    訴人其他債權人之權益遭受侵害，故先位聲明請求確認被上
    訴人甲○對上訴人乙○○、丙○○之系爭本票債權不存在，
    嘉義地方法院96年度執字第2922號強制執行事件分配表關於
    債權人即被上訴人甲○之分配金額7,882,937元部分應予剔
    除，不准列入分配，並全部更正分配予上訴人。
三、退萬步言，縱使上訴人因倒會，確實積欠被上訴人合會款項
    ，惟實際積欠金額經計算後，亦僅積欠約新臺幣（下同）31
    4萬元，絕非本票金額上所載之11,218,000元，而被上訴人
    竟將他人之債權數額亦算入前開債權內，並且金額之計算亦
    有錯誤，法院在不知情下，將不屬於被上訴人個人之債權亦
    納入分配表並按債權比例分配，亦有錯誤，致上訴人之其他
    債權人之權益遭受侵害，計達4,151,487元，故為備位聲明
    嘉義地方法院96年度執字第2922號強制執行事件關於債權人
    即本件被上訴人所分配7,882,937元之債權額，應減為314萬
    元，並將其餘金額4,742,937元改分配予上訴人。
四、上訴人並未填寫金額及日期，亦未授權其他人填寫，系爭本
    票應屬無效。質言之：
(一)、97年11月20日原審言詞辯論期日中證人丁○○、黃月、黃建
    彰、黃建隆之證詞有如下問題：(1)有關本票抬頭「甲○」二
    字，確實並非上訴人乙○○所寫，惟被上訴人及證人丁○○
    即被上訴人女兒在庭上均表示，是上訴人乙○○所寫，明顯
    有一造說謊，請求送鑑定，以明事實真相。(2)有關本票來源
    ，證人黃月證稱以：「原告丙○○叫我去買本票來寫，她說
    她家裡沒有本票。」；被上訴人則陳述：「…我就打電話給
    丁○○叫他帶本票來…」，是前開2人所述相互矛盾。(3)關
    於在何處簽本票乙事，證人黃月證稱以：「客廳後面的桌上
    寫的。」等語，被上訴人則陳稱：「…簽本票的時候在他們
    的客廳」，亦相互矛盾。(4)有關簽本票時有何人在場乙節，
    被上訴人陳稱略以：「簽本票是在客廳的茶几，黃建隆是在
    沙發打瞌睡，黃建彰在客廳的大門那裡。」等語，丁○○證
    稱：「我媽、我阿姨、原告夫婦」、「（問：客廳有無其他
    人？）答：應該沒有。」黃月證稱：「原告二人、被告、我
    、還有丁○○」、「（問：客廳有無其他的人？）答：太久
    ，我也忘記。」黃建彰、黃建隆則均證稱其等當時均在客廳
    等語。則前開5人所述間有差距及矛盾。
(二)、在社會上，全部破產事件，每一個債權人均以個人利益為最
    優先考慮，至於其他債權人之死活與己無關，本件亦是典型
    案例。依一般經驗法則，上訴人當時已破產了，當天近百位
    債權人趕到上訴人家裡要錢，為何當時僅有最後離開之被上
    訴人拿到本票？故依社會經驗來看僅有2種情形，一為上訴
    人出於非自願情形下簽立；二為上訴人與被上訴人說好，不
    管其他債權人。在本件情形，以何者為是，理當自明。又如
    果被上訴人取得本票確實出於上訴人之本意，為何需要倒填
    日期？為何不是上訴人夫婦親自填寫金額及受款人？上訴人
    乙○○30多年來均在做生意，豈有不會開立票據之可能？又
    如果一切都正當的話，為何被上訴人一家人是等到其他債權
    人都離開後才要求上訴人開立系爭本票？
(三)、被上訴人所提出系爭本票簽發當日，被上訴人之女丁○○就
    金額細目算出之總額表影本（下稱系爭總額表）關於其上以
    手寫「萍」、「素」、「月」、「芸」、「仙」金額之資料
    ，說明如下：
  (1)丁○○部分記載為162萬元，惟實際上，依被上訴人97年12
    月2日提出之會簿使用名稱明細表（下稱系爭明細表）總計
    23萬元，與前開金額不符。
  (2)關於被上訴人部分，被上訴人記載為727萬元，惟系爭明細
    表總計僅314萬元，與前開金額並不相符，如果加上被上訴
    人所述億客來、黃建彰兩部分，則金額相符（3,140,000＋
    3,710,000＋420,000）。
  (3)關於黃月部分，被上訴人記載為89萬元，惟依系爭明細表之
    總計為69萬元，亦有不符，如果加上被上訴人所提出黃芳如
    部分，則相符（690,000＋200,000）。
  (4)關於蔡亞芸部分，被上訴人記載為26萬元，惟依系爭明細表
    總計僅18萬元，金額並不相符，如果加上黃建隆部分才相符
    （即180,000＋80,000）。
  (5)陳仙部分記載為125萬元，惟系爭明細表總計為79萬元，有
    所不符。
  (6)從而，被上訴人所提出之系爭總額表內手寫「萍」、「素」
    、「月」、「芸」、「仙」之金額資料內容並非正確；且與
    被上訴人所提供系爭明細表計算總額為1,139萬元亦不符，
    最重要的是其中水上店部分，並非上訴人負欠31萬元，而是
    該店負欠上訴人19萬元。亦即，關於上訴人負欠丁○○23萬
    元、甲○314萬元、億客來371萬元、黃建彰42萬元、黃月69
    萬元、黃芳如20萬元、蔡亞芸18萬元、黃建隆8萬元、博愛
    店110萬元、陳仙79萬元、張慧嫻54萬元等部分，均為正
    確，惟水上店31萬元部分則錯誤，應係「水上店」負欠上訴
    人19萬元，故實際正確之債權總金額為1,089萬元。由此亦
    可推論本件票面金額是由被上訴人或其家人所算，並非出於
    上訴人之意思。
五、被上訴人於95年12月1日曾載走上訴人所有馬自達貨車1輛
    大成牌沙拉油180桶特號砂糖50包細號砂糖200箱統
    一牌高筋麵粉350包及黃豆20包等貨物，總計價值536,000
    元，此項金額應自上訴人所欠內扣除。
六、綜上，上訴人依強制執行法第41條第1項前段規定，提起本
    件訴訟等語。
七、於本院補稱：系爭本票是在95年12月間上訴人因財務無法負
    擔，不得不對債權人宣告要聲請破產，當天上百位債權人均
    聚集在上訴人之住所內，要求上訴人給個公道，因上訴人真
    的是因利滾利、投資不當等事由而失敗，並非故意掏空，而
    所有債權人均無法接受此種說法，於是雙方一開始就無法談
    妥，直到晚上，大部分債權人均先離開，最後僅剩下甲○及
    游麗祝（互助會會員江瑞興之配偶）等人，又沒有多久，游
    麗祝等人亦離開回家，僅剩被上訴人甲○一家人時，被上訴
    人甲○即要求上訴人簽立系爭本票，但上訴人告知這樣對其
    餘百來位債權人不公平，所以不答應，後來上訴人確實在心
    中害怕之下，才迫不得已在系爭本票上簽名，但上訴人簽名
    時系爭本票上已有他人所寫之金額及倒填六個月之日期在上
    面，又當時系爭本票並無抬頭及住址。刑事案件所以對於被
    上訴人不起訴之原因在於在場證人均為被上訴人之家族成員
    ，當然均為被上訴人說話！再加上，檢方僅從上訴人與被上
    訴人間之小公義（欠債還錢）來判斷，卻忽略被上訴人與其
    他上百位同樣為債權人之間之大公義做判斷，致使為錯誤之
    認定。
八、並聲明：(一)原判決廢棄。(二)確認被上訴人對上訴人乙○○、
    丙○○如附表所示之本票債權不存在。嘉義地方法院96年度
    執字第2922號強制執行事件分配表中有關債權人甲○之分配
    金額新台幣（下同）7,882,937元部分應予剔除，不應列入
    分配。
乙、被上訴人則以：
一、上訴人招募民間互助會，因上訴人夫婦再三保證信用絕無問
    題，被上訴人不疑有他共計參加74個會，被上訴人除以自己
    名義參加外，亦有以其子、媳、親友名義參加，惟會款均是
    由被上訴人出資繳交。豈料嗣後上訴人夫婦惡性倒會，被上
    訴人耳聞後立即前往上訴人住處要求其還款或簽發票據擔保
    （當時亦有多位會腳在場向上訴人追討會款）。當時因事發
    突然，被上訴人連會簿都來不及帶，所有積欠會款之金額細
    目均是上訴人2人說了就算（因為被上訴人當時想，事到如
    今，對方肯承認還多少就算多少），此觀被上訴人所提出上
    訴人親筆所算黃月之金額影本、系爭總額表影本可知，系爭
    本票金額實際上是上訴人自己所算出，並非被上訴人所算出
    。當時上訴人2人算完後，表示其積欠被上訴人11,218,000
    元，但上訴人丙○○表示其不識字，所以請被上訴人女兒丁
    ○○幫她填寫金額日期，填寫完後即拿給上訴人乙○○確認
    無誤，上訴人2人始基於自由意志，在系爭本票上親自簽名
    蓋指印，並交付予被上訴人收執。是以系爭本票所載金額，
    非但是經過上訴人同意授權始填寫，甚至連金額數目都是上
    訴人當時所主張，上訴人辯稱未授權填寫金額云云，顯與事
    實不符。另上訴人乙○○並非不識字之人，上訴人乙○○對
    本票上之簽名為其親筆所寫並不否認，更足證本票上所填載
    之金額係上訴人計算後告知被上訴人，絕非被上訴人片面杜
    撰。
二、上訴人之前即曾誣指被上訴人係以強暴脅迫手段使其簽發本
    票，且對被上訴人提出妨害自由告訴，幸經臺灣嘉義地方法
    院檢察署檢察官明察，以97年度偵字第558號不起訴處分在
    案。是以，上訴人雖主張非出於自由意志而簽名，惟其並未
    提出任何證據足以證明，此已於前揭偵查案件中調查詳盡，
    上訴人此部分辯解顯無可採。
三、上訴人先是於前揭偵查案件偵查時主張系爭本票乃被上訴人
    拿出已先行填好日期金額者要求其簽名，惟其後於本案起訴
    狀又主張系爭本票上之日期金額乃被上訴人嗣後所自填，前
    後顛倒不一，顯為試圖混淆視聽而無可採。且依一般常情，
    上訴人所積欠之會款高達上千萬元（上訴人亦當庭自承光是
    被上訴人個人名義部分至少亦有3百多萬元），並非小數目
    ，其豈可能任由金額空白或未經會算確認金額即同意簽名蓋
    手印？
四、系爭本票日期之所以倒填，係因怕其他會腳認為上訴人對被
    上訴人比較好（肯還錢簽票），為免不必要之閒語，始經上
    訴人同意後倒填日期，並經上訴人確認。系爭本票抬頭「甲
    ○」二字，確為上訴人乙○○所寫，但非本案重點。本票之
    成立生效要件為：發票人簽名、表明其為本票之文字、金額
    及發票日期。至於受款人之記載為相對應記載事項，未載受
    款人者，以執票人為受款人。故雖上訴人爭執本票抬頭「甲
    ○」非上訴人乙○○所寫，但無礙於本票之成立生效，為免
    訴訟延宕，請毋庸將系爭本票送請鑑定筆跡。再者，於97年
    11月20日言詞辯論期日中證人丁○○、黃月、黃建彰、黃建
    隆之證詞並無矛盾之處，詳言之：1.關於本票之取得來源，
    證人黃月證稱：「原告丙○○叫我去買本票來寫，他說他家
    裡沒有本票。」與被告陳述：「…我就打電話給丁○○叫他
    帶本票過來」等語間並無矛盾之處，蓋被上訴人要求上訴人
    2人簽發本票以示負責，上訴人丙○○表示家中並無本票，
    遂要求黃月去買，黃月方答說：「原告丙○○叫我去買本票
    來寫」，又因當時已屆凌晨，店家皆已關門，根本無法購得
    空白本票。被上訴人遂趕緊連絡丁○○帶本票過來。其中並
    無矛盾之處。2.關於本票簽發處所，證人黃月證稱：「客廳
    後面的桌上寫的」，被上訴人陳稱：「簽本票的時候在他們
    的客廳」，證人丁○○證稱：「我在客廳的茶几寫的」。而
    實際簽發本票是在客廳所寫，黃月所稱在客廳後面桌上所寫
    ，乃係指當天上訴人丙○○於後面所寫之會算單，因黃月年
    屆57歲，記憶不復從前，加上當天趕去上訴人家中，已從白
    天等至深夜，精神體力不佳，印象多有模糊。而生平又未上
    過法庭作證，一時緊張，因而陳述有所出入。3.簽立系爭本
    票時，有7人在場，被上訴人所爭執主要在於黃建隆、黃建
    彰是否在場。被上訴人表示黃建隆、黃建彰在場。丁○○表
    示無其他人，是表示無親人以外其他之人，黃月所述之意同
    丁○○，黃建彰及黃建隆均表示當時均在客廳，而上訴人乙
    ○○亦自承黃建彰、黃建隆在場，故黃建彰、黃建隆在場無
    庸置疑。另系爭本票應屬有效之本票，因上訴人2人授權丁
    ○○填寫金額及日期，經由上訴人2人確認無誤後簽名蓋指
    印，並交付被上訴人收執。被上訴人執此本票向原審聲請本
    票裁定業已確定，倘本票並非真正，而如上訴人所稱情形，
    則為何上訴人於本票裁定時不提起抗告，迨至強制執行時，
    始提異議之訴。
五、上訴人乙○○30多年來均在做生意，豈有不知於本票上簽名
    蓋指印之意義，如非已授權丁○○填寫金額及日期，又豈會
    在本票上簽名蓋指印。兩造為幾十年之朋友，卻遭上訴人惡
    性倒會詐欺，但被上訴人念及多年友誼，遂讓上訴人先與其
    他債權人處理相關債務，嗣其他債權人離去後，再與上訴人
    磋商還款事宜，上訴人亦允諾負責，應被上訴人要求後方簽
    發系爭本票。
六、因標會日期距今已達2年之久，加上丁○○所記載之會款收
    支紀錄有所違誤，且水上店之銀行帳簿非由丁○○保管，故
    關於水上店會款部分細目如下，水上店共有7會，起標日為
    94年12月16日該會，丁○○確實於95年10月16日得標，得標
    標金為463,100元，還剩餘12期標金未繳納，共計24萬元，
    與其他水上店會款一併計算，尚須給付上訴人19萬元，故本
    件所有會款加總為1,089萬元，與上訴人所計算之欠丁○○
    23萬元、甲○314萬元、億客來371萬元、黃建彰42萬元、黃
    月69萬元、黃芳如20萬元、蔡亞芸18萬元、黃建隆8萬元、
    博愛店110萬元、陳仙79萬元、張慧嫻54萬元，以及水上
    店欠上訴人19萬元，會款實際加總金額為1,089萬元相符，
    而本票之成立生效要件既為，發票人簽名、表明其為本票之
    文字、金額及發票日期。本案系爭本票係上訴人二人授權丁
    ○○填寫金額及日期，經由上訴人2人確認無誤後簽名蓋指
    印，並交付被上訴人收執。符合本票成立生效要件，則系爭
    本票自屬一合法有效之票據。
七、於本院補稱：
(一)、本案不論系爭本票係丁○○或被上訴人拿來，以及本票上之
    金額及發票日是本票拿來時已經填寫，抑或拿來之後始由丁
    ○○填寫，上訴人於系爭本票發票人處簽名時，已可得知其
    等所簽發系爭本票之票面金額、發票日為何。
(二)、上訴人本身於倒會後猶不能正確計算所負欠被上訴人及其家
    人之合會金額，而於系爭本票簽發時，係上訴人突然倒會，
    兩造於倉促間，一時未能計算出正確之債務金額，非不能理
    解，是自難以本票票載金額與實際債務不同，遽認系爭本票
    非出於上訴人自由意志而為。
(三)、被上訴人取得系爭本票，並不因此得逕聲請強制執行或取得
    優先受償之權利，與抵押權或質權等優先權尚有不同，難認
    有給予該特定債權人特別之利益或待遇而有違常情，故上訴
    人主張簽發本票非出於自由意志洵無可採。
(四)、被上訴人主張其以個人名義跟會外，復以其子、女、媳及親
    友等人名義跟會，會款均由被上訴人繳納，訴外人黃月除以
    個人名義跟會外，另以其女黃芳如名義跟會等情，為上訴人
    所不爭執。且於上訴人倒會簽發系爭本票時，除被上訴人、
    丁○○、黃月、黃建隆、黃建彰等人均在場，就上訴人僅簽
    發系爭1紙本票以清償所欠會款乙事，亦明知而不為反對表
    示，足認其等均有委由被上訴人行使權利之意思；而兩造間
    合會往來已久，自無不知以被上訴人個人名義參與合會之會
    款金額不可能達1千餘萬元之理，而上訴人同意簽發系爭票
    面金額為11,218,000元之本票與被上訴人，自亦同意以系爭
    本票清償前揭所有人等之會款1,089萬元而非僅清償所負欠
    被上訴人個人名義之314萬元，此由上訴人對被上訴人提出
    前揭告訴後，屢稱「我總共欠甲○他們家人的合會金1,059
    萬元；總計我們欠甲○他們1,093萬元的合會金等語」（見
    台灣嘉義地方法院檢察署96年度交查字第1347號妨害自由卷
    宗第28頁、第37頁）益明。
(五)、並聲明：駁回上訴。
丙、得心證之理由：
一、上訴人聲明雖有先、備位之分，但先位聲明之後段與備位聲
    明，僅係請求剔除上訴人之分配額範圍如何之問題，二者之
    間並無互斥或排定先後審理順序之利益，尚非所謂預備之訴
    之聲明，合先敘明。
二、上訴人主張被上訴人持系爭本票，向本院聲請裁定准予強制
    執行，並以該民事裁定聲請對於上訴人之財產強制執行程序
    ，嗣經原審民事執行處拍賣上訴人之財產，以被上訴人債權
    額為11,218,000元及自95年6月2日起至97年6月17日止按週
    年利率6％計算之利息為普通債權（合計12,595,509元）列
    入分配，並分配予7,729,162元與被上訴人，另分配執行費
    （優先）151,934元及程序費用（普通）1,841元與被上訴人
    ，且上訴人雖於系爭本票親自簽名，但票面金額及發票日期
    均非上訴人所填寫等情，有系爭本票影本為證（見原審卷第
    9頁），並經本院調取原審96年度執字第2922號民事執行卷
    宗查明屬實，復為被上訴人所不爭執，應為可採。
三、按當事人主張有利於己之事實者，就其事實有舉證之責任，
    民事訴訟法第277條第1項定有明文。又按票據為無因證券，
    僅就票據作成前之債務關係，無庸證明其原因而已，至該票
    據本身是否真實，即是否為發票人所作成，應由票據債權人
    負證明之責；本票本身是否真實，即是否為發票人所作成，
    應由執票人負證明之責（最高法院50年度台上字第1659號判
    例意旨參照）。準此，本票是否係發票人同意授權他人有權
    代理所作成，自屬本票真實性之問題，應由執票人就本票係
    有權代理人簽發之事實負舉證之責。本件上訴人既否認系爭
    本票之金額及發票日為其所填寫，被上訴人復自認系爭本票
    之金額及發票日係由訴外人丁○○代寫（行），參照前揭說
    明，自應由被上訴人就系爭本票係有權代理人簽發之事實負
    舉證之責。再按，本票應記載一定之金額及發票年、月、日
    ，由發票人簽名，欠缺上開應記載事項之一者，其票據無效
    ；惟本票如未載受款人者，以執票人為受款人。未載付款地
    者，以發票地為付款地，有票據法第11條第1項、第120條規
    定可資參照，故本票如欠缺一定金額或發票年月日之記載，
    即屬欠缺應記載事項，其票據自屬無效。反之，如本票僅係
    未載付款地或受款人之事項，票據並不因之無效。
四、經查，被上訴人辯稱系爭本票係由上訴人丙○○請丁○○填
    寫金額及日期後，再由上訴人確認簽名等語，已提出上訴人
    親寫黃月之金額表、系爭總額表、臺灣嘉義地方法院檢察署
    檢察官97年度偵字第558號不起訴處分書、上訴人積欠被上
    訴人會款金額之明細表及各合會帳目表（內附互助會簿，下
    稱系爭明細表及帳目表）為憑（見原審卷第63頁-第301頁）
    。證人丁○○於原審審理時證稱略以：我母親（指被上訴人
    ）叫我拿本票過去給她，我拿過去的時候本票是空白的，是
    上訴人跟我說金額之後填入的，這張本票阿拉伯數字與本票
    金額、日期是我填寫的；發票日為95年6月1日是丙○○叫我
    填的；原告告訴我金額，我寫完後，他們確認過後就簽名；
    系爭總額表文書原告丙○○跟我說金額之後我寫的，再去簽
    本票等語。證人黃月即被上訴人之妹亦證稱略以：系爭本票
    上的金額是原告說的，叫阿萍（指丁○○）寫的，丁○○寫
    完本票後，讓原告確認並且簽名等語。再上訴人乙○○於原
    審97年12月2日言詞辯論期日亦自承略以：系爭本票拿來時
    ，金額、發票日（倒填日期）都已填載完畢，我與原告丙○
    ○都只是簽名按指印等語（見原審卷第329頁），準此可知
    ，不論系爭本票係丁○○或被上訴人拿來，以及本票上之金
    額及發票日是本票拿來時已經填寫，抑或拿來之後始由丁○
    ○填寫，上訴人於系爭本票發票人處簽名時，已可得知其等
    所簽發系爭本票之票面金額、發票日為何。上訴人雖主張其
    等係遭強暴、脅迫，始於發票人處簽名云云，惟為被上訴人
    否認，上訴人自應就其受強暴、脅迫之事實，舉證證明。經
    查：
(一)、上訴人前向臺灣嘉義地方法院檢察署對被上訴人及訴外人黃
    建彰提出妨害自由之告訴，上訴人乙○○於偵查時陳稱略以
    ：被告拿本票過來，上面已經寫好金額及日期，我太太當天
    因為高血壓，躺在客廳沙發上，被告把他扶起來，叫他先簽
    名及捺指印，這時我猶豫要不要簽，當時黃建彰有站起來，
    手握拳頭，我忘了他說什麼，他沒有揮拳，只有握拳頭等語
    ，上訴人丙○○則陳稱略以：我有高血壓，當時躺在客廳沙
    發上，被告扶我起來，叫我簽本票，本票上面已經有金額及
    日期，我問被告說日期為什麼是95年6月1日，且欠的錢好像
    沒有那麼多，被告說日期不重要，我要一個擔保，我就簽名
    ，被告拉著我的手捺指印，乙○○一開始猶豫要不要簽，黃
    建彰就站起來，握著拳頭，乙○○就簽名及捺指印，黃建彰
    沒有揮拳，只說你不簽嗎，黃建隆都只是坐在客廳的椅子上
    ，沒有說話等語（見臺灣嘉義地方法院檢察署96年度交查字
    第1347號妨害自由卷宗第51頁-第53頁）。而查，兩造於原
    審審理時經計算上訴人所負欠被上訴人（含被上訴人之子女
    等）之債務為1,089萬元，衡情，雙方有高達1,000餘萬元之
    債務糾紛，上訴人又突然倒會，被上訴人及其子女為確保其
    債權，難免有較激烈之舉動，自難僅以訴外人黃建彰有手握
    拳頭之行為，遽認被上訴人或黃建彰有強暴、脅迫上訴人之
    行為；又縱認被上訴人有拉著上訴人丙○○的手在本票上捺
    指印，但上訴人亦未舉證證明上訴人丙○○當時確因罹患高
    血壓而無法以自由意志決定是否捺指印。是上訴人主張係因
    受強暴、脅迫而簽發系爭本票乙節，尚難遽採。
(二)、又上訴人主張系爭本票所載金額與上訴人所負欠被上訴人之
    金額不符，系爭本票非出於上訴人自由意志而為云云。惟被
    上訴人主張其除以個人名義跟會外，另有以其子、媳及親友
    等人名義參加者，共計74會，所涉金額高達1,000餘萬元等
    情，有被上訴人提出之明細表為證（見原審卷第67頁-第301
    頁），復為上訴人所不爭執，應為可採。上訴人對被上訴人
    提出前揭告訴後，於96年11月6日訊問陳稱：我總共欠甲○
    他們家人的合會金1,059萬元等語，另於96年11月13日訊問
    則陳稱略以：總計我們欠甲○他們1,093萬元的合會金等語
    （見前揭交查卷第28頁、第37頁）。兩造於原審審理時均又
    陳稱正確金額應為1,089萬元（見原審卷第342頁、第411頁
    ）。綜上足見上訴人本身於倒會後約1年猶不能正確計算所
    負欠被上訴人及其家人之合會金額，而於系爭本票簽發時，
    係上訴人突然倒會，兩造於倉促間，一時未能計算出正確之
    債務金額，非不能理解，是自難以本票票載金額與實際債務
    不同，遽認系爭本票非出於上訴人自由意志而為。
(三)、又債權人執有債務人所簽發之本票，雖得向法院聲請准為強
    制執行，但債權人並不因此取得優先受償之權利。是債務人
    於未能清償多數債務時，主動或應特定債權人之要求，簽發
    本票交付予該債權人作為擔保或以為清償，此與為該債權人
    設定抵押權或質權等優先權尚有不同，難認有給予該特定債
    權人特別之利益或待遇而有違常情，自不得據此即認債務人
    簽發票據非出於個人自由意志。是本件縱認上訴人僅簽發本
    票與被上訴人，亦不能遽認係出於被上訴人之強暴脅迫。
(四)、此外，上訴人復未提出其他證據證明其簽發系爭本票係出於
    被上訴人之強暴、脅迫，則上訴人之前揭主張，即非可採。
五、上訴人既不能證明其等於系爭本票簽名及捺指印係出於強暴
    、脅迫，且其等於為前揭行為時，系爭本票上業已填載發票
    日及金額，則不論該等應記載事項填載時，上訴人是否曾為
    授權，但上訴人仍出於自由意志於系爭本票上簽名及捺指印
    ，自應解釋為上訴人已承認前揭代行行為（即填載發票日及
    金額之行為）。準此，上訴人主張系爭本票欠缺應記載事項
    而無效乙節，即非可採。至上訴人主張於簽發系爭本票時，
    系爭本票上並無受款人及付款地等記載等語，縱使為真，惟
    依票據法第120條規定，受款人及付款地並非票據必要應記
    載事項，系爭本票既具備必要記載事項，已生效力，前揭記
    載究係何時或人為之，均不影響系爭本票之效力。
六、按在票據上簽名者，依票上所載文義負責，2人以上共同簽
    名時，應連帶負責，票據法第5條定有明文。本件上訴人既
    於系爭本票上簽名為發票人，自應依票載文義，連帶負給付
    票款之責任。因之，上訴人雖主張其所欠被上訴人之會款金
    額僅314萬元而為原因關係之抗辯。惟查：
(一)、上訴人負欠丁○○23萬元、被上訴人314萬元、億客來371萬
    元、黃建彰42萬元、黃月69萬元、黃芳如20萬元、蔡亞芸18
    萬元、黃建隆8萬元、博愛店110萬元、陳仙79萬元、張慧
    嫻54萬元等，均為正確，惟被上訴人主張上訴人積欠「水上
    店」31萬元部分則為錯誤，而是「水上店」負欠上訴人19萬
    元，故實際正確之債權總金額為1,089萬元等情，為兩造所
    不爭執，應為真實。
(二)、被上訴人主張其除以個人名義跟會外，復以其子、女、媳及
    親友等人名義跟會，會款均由被上訴人繳納，訴外人黃月（
    被告之妹）除以個人名義跟會外，另以其女黃芳如名義跟會
    等情，為上訴人所不爭執。且於上訴人倒會簽發系爭本票時
    ，除被上訴人外，丁○○、黃月、黃建隆、黃建彰等人均在
    場，就上訴人僅簽發系爭1紙本票以清償所欠會款乙事，亦
    明知而不為反對表示，足認其等均有委由被上訴人行使權利
    之意思；而上訴人與被上訴人間合會往來已久，自無不知以
    被上訴人個人名義參與合會之會款不可能達1千餘萬元之理
    ，而上訴人同意簽發系爭票面金額為11,218,000元之本票與
    被上訴人，自亦同意以系爭本票清償前揭1,089萬元而非僅
    清償所負欠被上訴人個人名義之314萬元，此觀上訴人對被
    上訴人提出前揭妨害自由告訴後，屢稱我總共欠甲○他們家
    人的合會金1,059萬元；總計我們欠甲○他們1,093萬元的合
    會金等語（見前揭交查卷第28頁、第37頁）益明。
(三)、上訴人主張被上訴人於95年12月1日曾載走上訴人所有馬
    自達貨車1輛大成牌沙拉油180桶特號砂糖50包細號砂
    糖200箱統一牌高筋麵粉350包及黃豆20包等貨物，總計
    價值536,000元乙節，為被上訴人所不爭執，上訴人主張用
    以抵銷所欠系爭合會金，自屬有據。
(四)、綜上，系爭本票之原因債權，其本金僅為10,354,000元（
    10,890,000－536,000），又系爭本票實際上係於95年12月1
    日簽發，則計算利息之始日應為95年12月1日而非票載發票
    日期（95年6月1日）。是被上訴人對於上訴人之系爭本票債
    權超過10,354,000元及自95年12月1日起至清償日止按週年
    利率6％計算之利息部分即不存在。從而，上訴人請求確認
    被上訴人對於上訴人之系爭本票債權超過10,354,000元及自
    95年12月1日起至清償日止按週年利率6％計算之利息部分不
    存在之部分為有理由，應予准許；逾此範圍之請求，於法無
    據，不能准許。
七、又本件系爭本票債權僅在10,354,000元及自95年12月1日起
    至清償日止按週年利率6％計算之利息範圍內存在，被上訴
    人自僅得以該債權聲請強制執行。準此，被上訴人依強制執
    行法第28條之2、第29條規定，應繳納而得優先受償之執行
    費金額為82,832元（10,354,0000.008）。是被上訴人所
    繳納之執行費89,744元，在超過前揭應繳金額範圍即6,912
    元部分，即不得列入分配；又被上訴人得聲請執行之債權既
    僅如前述之本金、利息，則得列入分配之債權亦僅以此為限
    。基上，被上訴人得優先受償之執行費用金額為145,022元
    （151,934－6,912）；不得優先受償之程序費用為3,000元
    ；系爭執行債權額為10,354,000元，及自95年12月1日起至9
    7年6月17日止按週年利率6％計算之利息。從而，原審96年
    度執字第2922號票款執行事件97年9月25日製作之分配表上
    所載被上訴人(一)表一執行費超過74,536元、表二執行費超過
    69,519元、表三執行費超過967元部分；及(二)債權額本金11,
    218,000元及利息，其中本金超過10,354,000元、利息超過
    自95年12月1日起至97年6月17日止按週年利率6％計算之利
    息部分，均應予剔除，不列入分配。是上訴人關於更正分配
    表之請求，於前揭範圍為有理由，應予准許；逾此範圍之請
    求為無理由，應予駁回。原審就上開應准許列入分配部分為
    上訴人敗訴之判決核無不合，上訴人上訴指摘原判決不當，
    請求確認被上訴人對上訴人乙○○、丙○○如附表所示之本
    票債權不存在。嘉義地方法院96年度執字第2922號強制執行
    事件分配表中有關債權人甲○之分配金額7,882,937元部分
    應予剔除，不應列入分配，為無理由，應予駁回。
八、本件事證已經明確，兩造其餘攻擊防禦方法及證據，核與判
    決結果無影響，爰不一一論列，併此敘明。
九、據上論結，本件上訴為無理由，依民事訴訟法第449條第1項
    、第78條，判決如主文。
中    華    民    國    98    年    7     月    14    日
                  民事第四庭    審判長法  官  王惠一
                                      法  官  王浦傑
                                      法  官  蘇重信
上為正本係照原本作成。
如對本判決上訴，須於判決送達後20日內向本院提出上訴狀，未
表明上訴理由者，應於上訴後20日內，向本院提出理由書（須附
繕本）。依法須繳納裁判費並應委任律師為訴訟代理人，始得上
訴。
中    華    民    國    98    年    7     月    14    日
                                      書記官  陳嘉琍
【附記】
民事訴訟法第466條之1：
(1)對於第二審判決上訴，上訴人應委任律師為訴訟代理人。但上
  訴人或其法定代理人具有律師資格者，不在此限。
(2)上訴人之配偶、三親等內之血親、二親等內之姻親，或上訴人
  為法人、中央或地方機關時，其所屬專任人員具有律師資格並
  經法院認為適當者，亦得為第三審訴訟代理人。
民事訴訟法第466條之2：
  上訴人無資力委任訴訟代理人者，得依訴訟救助之規定，聲請
  第三審法院為之選任律師為其訴訟代理人。


司法院資訊處製作；財團法人民間司法改革基金會備份。
